【裁判字號】    92,訴,135
【裁判日期】    920422
【裁判案由】    建築法
【裁判全文】
臺中高等行政法院判決                            九十二年度訴字第一三五號
                              .
  原      告  甲○○
  被      告  彰化縣政府
  代  表  人  乙○○
  訴訟代理人  丁○○
              丙○○
右當事人間因建築法事件，原告不服內政部中華民國九十一年十二月二十日台內訴字
第○九一○○○八三八七號訴願決定，提起行政訴訟，本院判決如左︰
    主  文
原告之訴駁回。
訴訟費用由原告負擔。
    事  實
一、事實概要：
    原告於坐落彰化縣彰化市○○里○○○路九十號一、二樓建築物經營「全球電腦
    網際網路社」，系爭建築物領有被告核發之八十彰工管（使）字第一七一三八號
    使用執照，其核准用途為「住宅」（Ｈ類２組）。被告所屬公共安全聯合稽查小
    組於民國（下同）九十一年七月二十三日赴現場稽查，發現上址未辦理變更使用
    執照，實際供作「資訊休閒服務業」（Ｂ類１組）使用，被告認其違反建築法第
    七十三條後段規定，乃依同法第九十條第一項規定，以九十一年十月一日府建使
    字第○九一○一八四一六○○號處分書裁處原告（即使用人）新台幣（下同）六
    萬元罰鍰，並應立即停止使用。原告不服，主張其領有被告核發之八十九年五月
    二十三日彰縣建商營字第○八九○一二九六號營利事業登記證，並無違反建築法
    第七十三條規定等情，提起訴願，遭決定駁回，遂提起行政訴訟。
二、兩造聲明：
    (一)原告聲明求為判決：
      1.訴願決定及原處分均撤銷。
      2.訴訟費用由被告負擔。
    (二)被告聲明求為判決：
      1.駁回原告之訴。
      2.訴訟費用由原告負擔。
三、兩造陳述：
    (一)原告主張：
      1.原告於八十九年五月二十三日向被告申請就坐落彰化縣彰化市○○里○○○
        路九十號一、二樓經營電腦網際網路業務，並經核准在案（彰縣建商營字第
        ○八九○一二九六號）。原告申請營利事業登記之當時，就所經營項目電腦
        網際網路業務，經檢附設立地址之使用執照，而依當時並無規定該電腦網際
        網路不得設置於住宅區內，故被告遂予核准。
      2.被告以九十一年十月一日府建使字第○九一○一八四一六○○號建築法案件
        ，裁處原告六萬元罰鍰並應立即停止使用，而觀其理由係認原告違反建築法
        第七十三條之規定，認原告所經營地點依建築物使用分類為Ｈ２，有跨類組
        違規使用情節，然被告於九十年十月三十日才以九十彰工使字第一七九三八
        五號函認定「資訊休閒服務業」為Ｂ１類，而原告設立核准時間為八十九年
        五月二十三日，豈能以後立之法令拘束以前之行為？況法律有不溯及既往之
        原則，原告申請設立時間在前，被告規範時間在後，豈能以之相繩？又原告
        所經營項目（電腦網際網路）被告迭次變更，現又變更為資訊休閒服務業，
        與八十九年申請時亦有不同，又豈能指原告擅自變更使用？
      3.原告之營利事業登記證固依商業登記法所核准，然申請時若與建築法不符，
        亦無法通過核准登記，原告於八十九年既經被告核准設立，於設立時並無違
        反建築法規之情形，設立後法令有變動，依法律不溯及既往原則，行政行為
        亦應受此拘束，不能徒使原告蒙受不利益。
    (二)被告答辯：
      1.被告所屬公共安全稽查小組於九十一年七月二十三日前往稽查原告所經營之
        「全球電腦網際網路社」，發現該建築物一樓、二樓作資訊休閒服務業使用
        ，系爭場所領有被告工務局八十彰工管（使）字一七一三八號使用執照，一
        樓、二樓原核准用途為「住宅」，而原告未依法申請使用執照用途變更即擅
        自作資訊休閒服務業使用，依行為時建築法第七十三條執行要點（八十八年
        七月七日內政部台八八內營字第八八七三七九八號函修正）附表一建築物使
        用分類，住宅為Ｈ２類，資訊休閒服務業為Ｂｌ類。而建築法第七十三條後
        段規定非經領得變更使用執照，不得變更其使用，原告跨類跨組違規使用情
        節，洵堪認定，被告遂依同法第九十條第一項予以處分並令其停止使用，於
        法並無不合。
      2.按都市計畫住宅區內有關本營業行為之管制，依內政部九十年五月十四日九
        十台內營字第九○八三六一一號函釋，如縣（市）政府依都市計畫法臺灣省
        施行細則第十五條第一項第十五款規定公告者，得於都市計畫住宅區內予以
        限制。然被告始於九十年七月二十七日為公告，而原告之營利事業登記證係
        於八十九年五月二十三日所核准，故有關都市計畫住宅區內予以限制之規定
        ，原告於此部分當有「信賴保護原則」之適用，要難否認。然現原告所受非
        難係牴觸建築法作為義務，而非違反都市計畫法，非不得另依建築法為適法
        之處分。
      3.原告所領有之營利事業登記證係於八十九年五月二十三日經被告核准，營業
        項目為「Ｊ７９９９９○其他娛樂業」（電腦網際網路業務），依經濟部八
        十九年五月五日經（八九）商字第八九○一二四二八號函有關經營上網玩遊
        戲之業者應適用之營業項目為「Ｊ７９９９９○其他娛樂業」，與原告營利
        事業登記證核准營業項目尚無不符。故本案爭點乃為受建築法非難部分，可
        否援引領得合法營利事業登記證而主張「信賴保護原則」以阻卻違法。有關
        此爭點，已為訴願決定書所闡明，固為被告所贊同，然核發營利事業登記證
        時若有建管單位協助審查，而為學理上所謂「多階段處分」效力時，是否皆
        可一概而論，則稍嫌率斷。按國家行為應有可預測性及可控制性，人民權利
        始能獲得保障。故申請營利事業登記證時，若有建管單位協助審查，並對營
        利事業登記證核發有准否之權力，如相對人於領得合法營利事業登記證後主
        張「信賴保護原則」以阻卻其未依法領得符合現況用途使用執照之建築法非
        難行為，尚非無據。司法院釋字第五二五號解釋理由書亦開宗明義肯認「法
        治國為憲法基本原則之一，法治國原則首重人民權利之維護、法秩序之安定
        及誠實信用原則之遵守。人民對公權力行使結果所生之合理信賴，法律自應
        予以適當保障，此乃信賴保護之法理基礎。」。
      4.本件原告主張：「：：：依商業登記法所核准，然申請時若與建築法不符，
        亦無法通過核准登記：：：設立時並無違反建築法規之情形：：：」乙節，
        經核其申請營利事業登記證時，並非經建管單位之審查，原告當時也未申請
        變更使用執照，其有應合乎建築法之作為義務要難否認。該建築物仍應依建
        築法規定領得變更使用執照方得變更使用。故本府對其建築法非難行為所為
        負擔處分，難謂為不合法。
      5.另原告主張：「：：：法不溯及既往原則：：：」乙節，原告容有誤解。按
        原處分之作成，係依據被告所屬公共安全聯合稽查小組於九十一午七月二十
        三日前往稽查該建築物使用情形，而涵攝六十年十二月二十二日公布之現行
        建築法後據以作成之負擔處分。原告之營利事業登記證確依商業登記法所核
        准，惟本件係違反建築法所為之處分，尚難援引阻卻違反建築法應多之非難
        。此尚非學理上所指對尚在進行中之法律關係或事實關係，新修正或制定之
        法規有其適用之不真正溯及既往情形，惟繼續性行為是否可溯及既往，尚有
        爭議。綜上所述，被告為保障公共安全、維護社會公序、遏止違規營業之氾
        濫，依法予以處分，並無不當。
    理  由
一、按「建築物非經領得使用執照，不准接水、接電或申請營業登記及使用；非經領
    得變更使用執照，不得變更其使用。」、「違反第七十三條後段規定擅自變更使
    用者，處建築物所有權人或使用人六萬元以上三十萬元以下罰鍰，並勒令停止使
    用。得以補辦手續者，令其限期補辦手續，：：：」建築法第七十三條、第九十
    條第一項分別定有明文。
二、本件原告所經營坐落彰化市○○里○○○路九十號「全球電腦網際網路社」，經
    被告所屬公共安全聯合稽查小組於九十一年七月二十三日前往稽查，發現該建築
    物一樓、二樓原核准用途為住宅，現場卻作資訊休閒服務業之用途，此有上開建
    築物使用執照及被告建築物公共安全之構造及設備檢查記錄表各一紙附卷可稽，
    被告以原告違反建築法第七十三條後段規定，依同法第九十條第一項裁處原告六
    萬元罰鍰，並勒令停止使用，自無不合。原告雖為前揭之主張，惟查：
    (一)系爭建築物使用執照原核准用途為「住宅」，依內政部所頒「建築法第七十三
      條執行要點」附表一建築物使用分類表之規定，其類別為Ｈ類（住宿類）第二
      組（住宅組），定義為供特定人長期住宿之場所；附表二使用項目列舉表之Ｈ
      ｜２類之使用列舉項目為1.集合住宅、住宅（包括民宿）。2.非供公眾使用之
      小型安養機構。3.農宿（包括民宿）。而原告所營全球電腦網際網路社，經被
      告核准之營業項目為Ｊ七九九九九。其他娛樂業（電腦網際網路業務），此有
      原告之營利事業登記証附本院卷可憑。則原告將應供特定人長期住宿使用之場
      所，變更為供娛樂消費使用之場所【依建築物使用分類表之規定，其類別為Ｂ
      類（商業類）第一組（娛樂場所組）】，自已違反建築法第七十三條所定不得
      變更使用之規定。
    (二)建築法之立法目的在於維護公共安全、公共交通、公共衛生及增進市容觀瞻，
      其與商業登記法為有效管理商業活動所為之登錄，二者所保護之法益各異，被
      告係依系爭建築物使用執照「用途」與實際使用情形予以認定違反建築法之規
      定，與所登記之營業項目無涉，原告主張其經被告核准為營利事業登記，即無
      違反建築法規之情事尚無足採。
    (三)原告於受核准營業登記時，已違反建築法第七十三條之規定，業如前述，被告
      於九十年七月廿七日公告資訊休閒服務業或電腦網路供人下載，擷取遊戲之行
      業或其他娛樂業，限制於都市計畫住宅區內使用，究其內容，乃係就內政部所
      頒「建築物第七十三條執行要點」更進一步為詳細之規定，故原告並非因核准
      成立開始營業後，因有新法令之公布，始由可以合法經營之營業，變更為違法
      ，原告主張其應受法律不溯既往之保障尚有誤解。
三、綜上所述，原處分核無違誤。訴願決定予以維持，亦無不合。原告聲明求為撤銷
    ，為無理由，應予駁回。
據上論結，本件原告之訴為無理由，爰依行政訴訟法第一百九十五條第一項後段、第
九十八條第三項前段，判決如主文。
中    華    民    國    九十二      年      四        月    二十二      日
                 臺 中 高 等 行 政 法 院   第 二 庭
                                審 判 長 法      官  胡  國  棟
                                         法      官  林  秋  華
                                         法      官  王  德  麟
右正本證明與原本無異。
如不服本判決，應於判決送達後二十日內向本院提出上訴書狀，其未表明上訴理由者
，應於提起上訴後二十日內向本院提出上訴理由書（須依對造人數附具繕本）；如於
本判決宣示或公告後送達前提起上訴者，應於判決送達後二十日內補提上訴理由書（
須附繕本）。未表明上訴理由者，逕以裁定駁回。
提起上訴應預繳送達用雙掛號郵票拾份（每份三十四元)。
中    華    民    國    九十二      年      四        月    二十四      日
                                         法院書記官  邱  吉  雄


司法院資訊處製作；財團法人民間司法改革基金會備份。
